ACORDAO-COMPLETO-2420875

ACÓRDÃO 5109/2021 ATA 9/2021 - SEGUNDA CÂMARA

VISTOS, relatados e discutidos estes autos de tomada de contas especial instaurada pelo Fundo Nacional de Saúde (FNS) em desfavor da União Catarinense dos Estudantes Secundaristas (UCES) , além de Alexandre Warmling Kuehlkamp como então presidente dessa entidade, diante da não comprovação sobre a regularidade dos correspondentes dispêndios em face da ausência de consecução dos objetivos pactuados pelo Convênio nº 1051/2010 (Siafi 749542) destinado à produção e à distribuição de vídeo educacional para as escolas catarinenses,  além da produção e distribuição de cartilhas e cartazes informativos aos estudantes secundaristas, para a prevenção e sensibilização sobre o uso de drogas, a sexualidade e a violência pelo aporte de R$ 165.627,00 em recursos federais e de R$ 14.403,00 em recursos da contrapartida, tendo a vigência do ajuste sido estipulada para o período de 31/12/2010 a 31/12/2011; 
ACORDAM os Ministros do Tribunal de Contas da União, reunidos na Sessão da 2ª Câmara, ante as razões expostas pelo Relator, em:
9.1 declarar a revelia da União Catarinense dos Estudantes Secundaristas e de Alexandre Warmling Kuehlkamp, nos termos do art. 12, § 3°, da Lei nº 8.443, de 1992;
9.2 julgar irregulares as contas da União Catarinense dos Estudantes Secundaristas (UCES) , além de Alexandre Warmling Kuehlkamp, nos termos dos arts. 1º, I, 16, III, "b" e "c", 19, caput, 23, III, da Lei n.º 8.443, de 1992, para condená-los, solidariamente, ao pagamento do débito sob o valor de R$ 165.627,00 (cento e sessenta e cinco mil e seiscentos e vinte e sete reais) , com a atualização monetária e os juros de mora calculados desde 15/6/2011 até o efetivo recolhimento, fixando-lhes o prazo de 15 (quinze) dias, contados da notificação, para que comprovem perante o Tribunal, nos termos do art. 214, III, "a", do RITCU, o recolhimento da referida dívida em favor do Fundo Nacional de Saúde, na forma da legislação em vigor; 
9.3 aplicar em desfavor da União Catarinense dos Estudantes Secundaristas (UCES) , além de Alexandre Warmling Kuehlkamp, individualmente, individualmente, a multa prevista no art. 57 da Lei n.º 8.443, de 1992, sob o valor de R$ 80.000,00 (oitenta mil reais) , fixando-lhes o prazo de 15 (quinze) dias, contados da notificação, para que comprovem, perante o Tribunal, nos termos do art. 214, III, "a", do RITCU, o recolhimento das referidas dívidas ao Tesouro Nacional, com a atualização monetária, na forma da legislação em vigor;
9.4. autorizar, caso requerido, nos termos do art. 26 da Lei n.º 8.443, de 1992, e do art. 217 do RITCU, o parcelamento das dívidas fixadas por este Acórdão em até 36 (trinta e seis) parcelas mensais e sucessivas, com a devida atualização monetária e os correspondentes acréscimos legais, esclarecendo aos responsáveis que a falta de pagamento de qualquer parcela importará no vencimento antecipado do saldo devedor, sem prejuízo das demais medidas legais;
9.5. autorizar, desde logo, a cobrança judicial das dívidas fixadas por este Acórdão, nos termos do art. 28, II, da Lei n.º 8.443, de 1992, diante do não atendimento às notificações; e
9.6 enviar a cópia do presente Acórdão, com o Relatório e a Proposta de Deliberação, à Procuradoria da República no Estado de Santa Catarina, nos termos do § 3º do art. 16 da Lei n.º 8.443, de 1992, para o ajuizamento das ações civis e penas cabíveis.

Trata-se de tomada de contas especial instaurada pelo Fundo Nacional de Saúde (FNS) em desfavor da União Catarinense dos Estudantes Secundaristas (UCES) e de Alexandre Warmling Kuehlkamp, como então presidente da aludida entidade, diante da não comprovação de consecução dos objetivos pactuados no Convênio nº 1051/2010 (Siafi 749542) destinado à produção e à distribuição de vídeo educacional para escolas catarinenses,  além da produção e distribuição de cartilhas e cartazes informativos sobre prevenção e sensibilização sobre o uso de drogas, sexualidade e violência aos estudantes secundaristas, sob o montante de R$ 165.627,00 em recursos federais e R$ 14.403,00 em recursos de contrapartida, tendo a vigência do ajuste sido estipulada para o período de 31/12/2010 a 31/12/2011.

Segunda Câmara

3. Responsáveis: Alexandre Warmling Kuehlkamp (CPF XXX.055.759-XX); União Catarinense dos Estudantes Secundaristas (CNPJ 79.885.661/0001-00).

13.1. Ministros presentes: Bruno Dantas (Presidente), Augusto Nardes, Aroldo Cedraz e Raimundo Carreiro.
13.2. Ministro-Substituto presente: André Luís de Carvalho (Relator).

ANDRÉ DE CARVALHO

Trata-se de tomada de contas especial instaurada pelo Fundo Nacional de Saúde (FNS) em desfavor da União Catarinense dos Estudantes Secundaristas (UCES) , além de Alexandre Warmling Kuehlkamp como então presidente dessa entidade, diante da não comprovação sobre a regularidade dos correspondentes dispêndios em face da ausência de consecução dos objetivos pactuados pelo Convênio nº 1051/2010 (Siafi 749542) destinado à produção e à distribuição de vídeo educacional para as escolas catarinenses,  além da produção e distribuição de cartilhas e cartazes informativos aos estudantes secundaristas, para a prevenção e sensibilização sobre o uso de drogas, a sexualidade e a violência pelo aporte de R$ 165.627,00 em recursos federais e de R$ 14.403,00 em recursos da contrapartida, tendo a vigência do ajuste sido estipulada para o período de 31/12/2010 a 31/12/2011. 
2.	Após a análise final do feito, o Auditor Federal Rodrigo Machado Benevides lançou o seu parecer conclusivo à Peça 47, com a anuência dos dirigentes da Secex-TCE (Peças 48 e 49) , nos seguintes termos:
" (...)  Convênio nº 1051/2010 (peça 2, p. 17-28) , firmado em 31/12/2010 entre a União Catarinense dos Estudantes Secundaristas (UCES) e a União Federal, por intermédio do Ministério da Saúde, previa a aplicação de recursos no montante de R$ 180.030,00, sendo R$ 165.627,00 descentralizados pelo concedente e R$ 14.403,00 oriundos da convenente, a título de contrapartida. O Plano de Trabalho do ajuste consta à peça 2, p. 3-10.
3.	Os recursos federais foram transferidos por meio da ordem bancária 2011OB814627 (peça 2, p. 198) , de 13/6/2011, no valor total ajustado, cujo crédito ocorreu em 15/6/2011 (peça 2, p. 50) . O crédito da contrapartida na conta do convênio ocorreu em 10/8/2011 no valor R$ 14.403,00 (peça 2, pp. 51 e 81) .
4.	A vigência do convênio foi estipulada para o período de 31/12/2010 a 31/12/2011 (peça 2, p, 24) , sendo posteriormente prorrogada até 12/6/2012 (peça 2, p. 30) com previsão para a sua apresentação de prestação de contas até 12/7/2012 (peça 2, p. 25, Cláusula Décima) .
5.	Por meio do Relatório de Visita ao Local nº  06-2011, de 23/8/2011 (peça 2, p. 77-87) , registrou-se que até aquela data não teria se iniciado a execução do objeto conveniado. Também se identificou algumas impropriedades, como: (i) não aplicação financeira dos recursos transferidos; (ii) ausência de documentação relativa ao convênio; e (iii) depósito da contrapartida com 55 dias de atraso em relação ao prazo previsto no item 2.10 da Cláusula Segunda do Convênio.
6.	Em um segundo acompanhamento, registrado por meio do Relatório de Visita ao Local nº  01-2012, de 3/12/2012 (peça 2, p. 95-100) , registrou-se que o objeto do convênio teria sido parcialmente finalizado, sendo identificadas outras impropriedades/irregularidades como: (i) pagamento de tarifas bancárias no valor total de R$ 79,98; (ii) falta de apresentação da prestação de contas; (iii) realização de cotações de preços entre menos de três competidores; e (iv) constatação de distribuição parcial do material educativo.
7.	A prestação de contas física do ajuste foi apresentada pelo convenente em 26/2/2014 (peça 2, p. 187, § 2º) .
8.	Em 23/4/2014, emitiu-se o Parecer Técnico nº 02/2014 - DICON/NSEC (peça 2, p. 145-146) pelo qual concluiu-se que o objeto do convênio foi executado parcialmente em virtude da não apresentação de documentos comprobatórios evidenciando as exibições de vídeos, os envios de kits às escolas supostamente atendidas e a capacitação de dirigentes da UCES, entre outras atividades/ações previstas no plano de trabalho. Dessa forma, foram solicitados esclarecimentos junto à entidade, sendo a prestação de contas devolvida para complementação, por meio do SICONV, em 24/6/2014 (peça 2, p. 188, § 5º) .
9.	Em nova análise, emitida no bojo do Parecer Financeiro nº 44/2015, de 8/6/2015 (peça 2, p. 186-189) , concluiu-se que o percentual de execução do objeto seria de 46,45% (peça 2, p. 187-188) . 
10. Posteriormente, exarou-se o Parecer Financeiro nº 75/2015, de 14/10/2015 (peça 2, p. 201-204) , posicionando-se pela aferição de execução de 46,47% do convênio, propondo a aprovação de R$ 78.201,13 e não aprovação de R$ 90.057,85.
11. Por meio da emissão do Relatório Completo do Tomador de Contas Especial nº 176/2016, de 19/8/2016 (peça 1, p. 9-18) , atribui-se a responsabilidade solidaria pelo dano de R$ 90.057,85 à União Catarinense dos Estudantes Secundaristas (UCES) e ao Sr. Alexandre Warmling Kuehlkamp, na condição de seu presidente à época dos fatos, devido a inexecução parcial do objeto do convênio, conforme a apuração levada a efeito no Parecer Financeiro nº 75/2015.
12. Contudo, após efetuar sua primeira análise dos autos, o órgão de controle interno retornou o processo ao FNS, por meio do Despacho CGPTCE/DGG/SFC/CGU nº 2558/2016 de 15/12/2016 (peça 1, p. 30-33) , para que fosse emitido um parecer conclusivo acerca da execução do ajuste em face da existência de contradições no Parecer Financeiro nº 75/2015 que remeteriam à não consecução dos objetivos do convênio (peça 1, p. 32, §§ 5.1-5.2) .
13. Assim, por meio do novo e derradeiro Parecer Financeiro nº 05/2017, de 14/2/2017 (peça 1, p. 43-45) , o FNS posicionou-se pela não aprovação total do ajuste, propondo a devolução de R$ 168.258,98 (soma do valor repassado de R$ 165.627,00 e dos rendimentos em aplicação financeira de R$ 2.631,98) , considerando que seria impossível verificar se houve a consecução dos objetivos pactuados do convênio a partir dos documentos apresentados até então (peça 1, p. 45, § 3º) .
14. Ato contínuo, emitiu-se o Relatório de Tomada de Contas Especial Complementar nº 8/2017 (peça 1, p. 74-78) , concluindo que a União Catarinense dos Estudantes Secundaristas (UCES) e o Sr. Alexandre Warmling Kuehlkamp, na condição de seu presidente à época dos fatos, responderiam solidariamente pelo ressarcimento do valor histórico de R$ 168.258,98 ao FNS, devido à não comprovação de consecução dos objetivos pactuados do convênio.
15. O Relatório de Auditoria nº 966/2017 do controle interno (peça 1, p. 83-85) apresentou posicionamento concordante, responsabilizando solidariamente a UCES e o Sr. Alexandre Warmling Kuehlkamp. Contudo, considerou que o tomador de contas incorreu em erro ao incluir como dano ao erário os rendimentos financeiros do ajuste, e assim considerou como débito somente o valor integral repassado pelo concedente de R$ 165.627,00.
16. O Parecer do Dirigente do Controle Interno (peça 1, p. 88) apresenta manifestação concordante com o Relatório de Auditoria e respectivo Certificado (peça 1, p. 87) , concluindo pela irregularidade das contas.
17. O Ministro de Estado da Saúde, em pronunciamento ministerial presente na peça 1, p. 91, declara haver tomado conhecimento das conclusões das peças técnicas emitidas pela CGU, com manifestação pela irregularidade das contas.
18. A presente tomada de contas especial foi autuada no TCU em 11/12/2017, dando início à fase externa da TCE.
Fase Externa
19. Em primeira instrução elaborada no âmbito da Secex-TCE (peça 5) , em 17/8/2018, o auditor responsável pela instrução manifestou o entendimento de que a irregularidade identificada deveria ser objeto de citação da União Catarinense dos Estudantes Secundaristas (UCES) e do Sr. Alexandre Warmling Kuehlkamp, na condição de seu presidente na gestão de 27/11/2010 a 26/11/2012, pelo valor histórico de R$ 165.627,00, considerando a data de ocorrência 15/6/2011, referente ao crédito dos recursos na conta do convênio (peça 5, p. 8-10) . 
20. Essa proposição foi acolhida pelo corpo diretivo da Secex-TCE em pronunciamento de 17/8/2018 (peças 6 e 7) , sendo expedidas as comunicações registradas na tabela apresentada a seguir:
	Responsável
	Ofício de citação/audiência
	Comunicação e Aviso de Recebimento (AR) 
	Alegações de defesa/Razões de justificativa/Solicitação de Prorrogação de Prazo

	União Catarinense dos Estudantes Secundaristas (UCES) , em nome de seu representante legal.
	Pesquisa de endereço efetuada à peça 4. 
Citação: 
Ofício 1902/2018-TCU/Secex-TCE, de 1/10/2018 (peça 8) .
	Devolvido em  1/11/2018 (peças 10 e 12) pelo motivo 'Mudou-se'.
	N/A

		Pesquisa de endereço efetuada à peça 14.
Citação: 
Ofício 1114/2019-TCU/Secex-TCE, de 21/3/2019 (peça 15) .
	Recebido em 2/4/2019 (peça 17) .
	Procuração apresentada em 10/4/2019 pelo representante da entidade (peças 19 e 22) .
Em 15/4/2019 apresentou pedido de prorrogação de prazo, informando que não é presidente da UCES desde 2010 e que não teria contato com a mesma desde 2013, tendo sido apenas colaborador da entidade no período de execução do convênio (peça 23) .

		Pesquisa de endereço efetuada à peça 14. 
Citação: 
Ofício 1115/2019-TCU/Secex-TCE, de 21/3/2019 (peça 16) .
	Devolvido em  8/4/2019 (peças 20 e 21) pelo motivo 'Não existe o nº indicado'.
	N/A

	Sr. Alexandre Warmling Kuehlkamp, na condição de presidente da UCES na gestão de 27/11/2010 a 26/11/2012.
	Pesquisa de endereço efetuada à peça 3. 
Citação: 
Ofício 1900/2018-TCU/Secex-TCE, de 1/10/2018 (peça 9) ,
	Devolvido em  8/11/2018 (peças 11 e 13) pelo motivo 'Não procurado'.
	N/A

		Pesquisa de endereço efetuada à peça 18. 
Citação: 
Ofício 1313/2019-TCU/Secex-TCE, de 3/4/2019 (peça 18) ,
	Devolvido em  6/5/2019 (peças 25 e 27) pelo motivo 'Não procurado'.
	N/A

		Pesquisa de endereço efetuada à peça 26. 
Citação: 
Ofício 3444/2019-TCU/Secex-TCE, de 6/6/2019 (peça 28) ,
	Devolvido em  3/7/2019 (peça 30) pelo motivo 'Endereço insuficiente'.
	N/A

		Pesquisa de endereço efetuada à peça 26. 
Citação: 
Ofício 3445/2019-TCU/Secex-TCE, de 6/6/2019 (peça 28) ,
	Devolvido em  24/7/2019 (peça 31) pelo motivo 'Não procurado'.
	N/A

		Citação por Edital:
Publicada no DOU em 19/12/2019 (peças 32 e 33) .
	N/A

Tabela 1 - Comunicações efetuadas após pronunciamento da Secex-TCE às peças 5-7.
21. Em nova análise efetuada no âmbito da Secex-TCE (peça 36) , considerou-se que o Sr. Alexandre Warmling Kuehlkamp quedou silente, apesar de ter sido devidamente notificado por edital, nos termos dos artigos 3º, incisos III e IV, 4º, inciso II e III e § 1º, e 7º da Resolução-TCU nº 170/2004, tendo se encerrado o prazo para apresentação de suas alegações de defesa. 
22. Por outro lado, o Sr. Jorge Armando da Cruz Morais (CPF: XXX.642.979-XX) , considerado o atual representante da União Catarinense dos Estudantes Secundaristas (UCES) e cujos endereços de contato foram utilizados para enviar a citação à entidade (peça 14) , informou que deixou a presidência dessa em 2010, tendo sido apenas colaborador daquela no período de execução do convênio (peça 23) .
23. Dessa forma, entendeu-se que os autos ainda não se encontravam saneados para que fosse efetuado o seu respectivo exame de mérito devido a UCES não ter sido apropriadamente notificada no âmbito da citação (peça 36, p. 4-5, §§ 24-27) . 	Ademais, nova consulta à base de CNPJ da Receita Federal do Brasil, realizada em 7/2/2020 (peça 35) , revelou que a entidade se encontra em situação 'INAPTA' desde 22/11/2018, que o Sr. Jorge constou erroneamente como seu presidente de 11/2/2004 até 21/3/2019 e que o atual presidente registrado da UCES seria o Sr. Eduardo José Mariuzza (CPF XXX.627.389-XX) .
24. Ato contínuo, propôs-se a expedição de novo ofício de citação à entidade (peça 36, p. 5, § 25) . O corpo diretivo da Secex-TCE acolheu essa proposição em pronunciamento de 10/2/2020 (peças 37-38) , sendo expedidas as comunicações registradas na tabela apresentada a seguir:
	Responsável
	Ofício de citação/audiência
	Comunicação e Aviso de Recebimento (AR) 
	Alegações de defesa/Razões de justificativa/Solicitação de Prorrogação de Prazo

	União Catarinense dos Estudantes Secundaristas (UCES) , em nome de seu representante legal, Sr. Eduardo Jose Mariuzza.
	Pesquisa de endereço efetuada à peça 39. 
Citação: 
OFÍCIO 10110/2020-TCU/Seproc, de 17/3/2020 (peça 42) .
	Devolvido em  8/5/2020 (peça 45) pelo motivo: 'Não existe o número'.
	N/A

		Citação: 
OFÍCIO 6828/2020-TCU/Seproc, de 3/3/2020 (peça 41) .
	Recebido em 31/3/2020 (peça 44) .
	N/A

		Citação por Edital:
Publicada no DOU em 19/3/2020 (peças 40 e 43) .
	N/A

Tabela 2 - Comunicações efetuadas após pronunciamento da Secex-TCE às peças 36-38.
25. Devidamente notificada nos termos da Resolução-TCU nº 170/2004, a União Catarinense dos Estudantes Secundaristas quedou silente, tendo se encerrado o prazo para apresentação de suas alegações de defesa. 
EXAME TÉCNICO
26. O Sr. Alexandre Warmling Kuehlkamp e a União Catarinense dos Estudantes Secundaristas foram citados (peças 5, p. 8-10, e peças 32, 33, 40, 41 e 43) em decorrência da seguinte irregularidade:
Ocorrência: não cumprimento do objeto pactuado no Convênio 1051/2010, Siafi 749542, celebrado pelo Fundo Nacional de Saúde com a União Catarinense dos Estudantes Secundaristas, tendo por objeto 'a produção e a distribuição de vídeo educacional para as principais escolas catarinenses, bem como a produção e distribuição de cartilhas e cartazes informativos sobre prevenção e sensibilização sobre o uso de drogas, sexualidade e violência, destinados aos estudantes secundaristas, visando ao fortalecimento do Sistema Único de Saúde - SUS', considerando que constatou-se:
1. falta de comprovação da distribuição do material de divulgação produzido, com identificação do estabelecimento de ensino, endereço completo, nome do responsável, data do envio do material e comprovante de seu recebimento pelos responsáveis pelas unidades beneficiadas pela ação;
2. falta de comprovação da exibição das 100 sessões de vídeo educativo nas escolas, com indicação do local e da data de exibição, assim como identificação e listas de presença assinadas pelos estudantes participantes;
3. falta de comprovação de realização da qualificação de 20 estudantes integrantes da Diretoria Executiva da Uces, para atuarem como multiplicadores, com identificação dos estudantes treinados, listas de presença assinadas por eles, identificação do local e da data de realização dos eventos, dos temas abordados e dos profissionais que ministraram o treinamento;
4. falta de apresentação, no âmbito de prestação de contas, de fotografias comprobatórias da produção dos itens de divulgação e da realização dos eventos, com identificação desses produtos ou eventos, assim como do local e da data a que se referem;
5. falta de comprovação das despesas realizadas com passagens, hospedagem e alimentação para a realização do objeto conveniado;
6. falta de aplicação dos recursos transferidos por força do Convênio no mercado financeiro, no período de 16/6/2011 a 18/8/2011, causando prejuízo, devido à redução dos rendimentos auferidos;
7. atraso no aporte da contrapartida, causando prejuízo, devido à falta de aplicação dos recursos correspondentes no mercado financeiro, no período de 17/6/2011 a 17/8/2011;
8. pagamento indevido de tarifas bancárias.
Valor histórico: R$ 165.627,00;
Responsáveis/Condutas: 
- União Catarinense dos Estudantes Secundaristas: na condição de convenente, celebrou o Convênio 1051/2010, Siafi 749542, comprometendo-se, em solidariedade com o seu presidente na gestão de 27/11/2010 a 26/11/2012, em virtude do contido na Súmula 286 da Jurisprudência do TCU, a dar boa e regular aplicação aos recursos a ela transferidos pelo Fundo Nacional de Saúde (arts. 90 e 93 do Decreto-Lei 200/1967; arts. 66 e 145 do Decreto 93.872/1986; art. 54, inciso I, e art. 56 da Portaria Interministerial - MP/MF/CGU 127/2008; art. 68, inciso I, e art. 72 da Portaria Interministerial - MP/MF/CGU 507/2011; Cláusula Nona, Parágrafo Único, e Cláusula Décima do Termo do Convênio) , mas não comprovou a execução dos serviços previstos no respectivo Plano de Trabalho, apresentando prestação de contas em que não constou a documentação necessária à comprovação de ter executado o objeto previsto no Convênio, tendo em vista que, desobedecendo os 'dispositivos legais e normativos violados' listados acima, incorreu nas seguintes irregularidades:  
1.	 falta de comprovação da boa e regular aplicação dos recursos transferidos à Uces pelo FNS/MS;
2.	 ausência de documentos necessários à comprovação da execução do Convênio;
3.	 descumprimento do Plano de Trabalho integrante do Termo de Convênio;
4.	 falta de prestação de contas da execução do objeto pactuado, demonstrando a boa e regular aplicação dos recursos;
5.	 falta de aplicação dos recursos transferidos no mercado financeiro, no período de 16/6/2011 a 18/8/2011, deixando de auferir os rendimentos correspondentes;
6.	 atraso no aporte da contrapartida da entidade convenente;
7.	 falta de aplicação dos recursos da contrapartida no mercado financeiro, no período de 17/6/2011 a 17/8/2011, deixando de auferir os rendimentos correspondentes;
8.	 falta de comprovação da execução dos serviços de treinamento, com completa identificação das pessoas treinadas;
9. 	falta de comprovação da execução do objeto conveniado por meio de fotos;
10.	 pagamento de tarifas bancárias;
- Sr. Alexandre Warmling Kuehlkamp: na condição de presidente da União Catarinense dos Estudantes Secundaristas na gestão de 27/11/2010 a 26/11/2012, firmou o Termo do Convênio 1051/2010, Siafi 749542, comprometendo-se a dar boa e regular aplicação aos recursos transferidos a essa entidade pelo Fundo Nacional de Saúde (arts. 90 e 93 do Decreto-Lei 200/1967; arts. 66 e 145 do Decreto 93.872/1986; art. 54, inciso I, e art. 56 da Portaria Interministerial - MP/MF/CGU 127/2008; art. 68, inciso I, e art. 72 da Portaria Interministerial - MP/MF/CGU 507/2011; Cláusula Nona, Parágrafo Único, e Cláusula Décima do Termo do Convênio) , mas não comprovou a execução dos serviços previstos no respectivo Plano de Trabalho, apresentando prestação de contas em que não constou a documentação necessária à comprovação de ter executado o objeto previsto no Convênio, tendo em vista que, desobedecendo os 'dispositivos legais e normativos violados' listados acima, incorreu nas seguintes irregularidades:  
1.	 falta de comprovação da boa e regular aplicação dos recursos transferidos à Uces pelo FNS/MS;
2.	 ausência de documentos necessários à comprovação da execução do Convênio;
3.	 descumprimento do Plano de Trabalho integrante do Termo de Convênio;
4.	 falta de prestação de contas da execução do objeto pactuado, demonstrando a boa e regular aplicação dos recursos;
5. 	falta de aplicação dos recursos transferidos no mercado financeiro, no período de 16/6/2011 a 18/8/2011, deixando de auferir os rendimentos correspondentes;
6. 	atraso no aporte da contrapartida da entidade convenente;
7. 	falta de aplicação dos recursos da contrapartida no mercado financeiro, no período de 17/6/2011 a 17/8/2011, deixando de auferir os rendimentos correspondentes;
8. 	falta de comprovação da execução dos serviços de treinamento, com completa identificação das pessoas treinadas;
9.	 falta de comprovação da execução do objeto conveniado por meio de fotos;
10. 	pagamento de tarifas bancárias.
Dispositivos violados: arts. 90 e 93 do Decreto-Lei 200/1967; arts. 36, 66 e 145 do Decreto 93.872/1986; arts. 20, § 1º, 39, inciso VII, 42, § 1º, 54, inciso I, II e IV, 56, 58, incisos IV e V, 63, parágrafo 1º, inciso II, alínea 'h', da Portaria Interministerial - MP/MF/CGU 127/2008; arts. 24, § 1º, 52, inciso VII, 54, § 1º, 68, inciso I, II e IV, 72, 74, incisos VI e VII, 82, parágrafo 1º, inciso II, alínea 'h', da Portaria Interministerial - MP/MF/CGU 507/2011; Cláusulas Segunda, inciso II, itens 2.3, 2.9, 2.10 e 2.11, Quinta, Sexta, Parágrafo Segundo, alínea 'd', Nona, Parágrafo Único, Décima e Décima Quarta, Parágrafo Segundo, do Termo do Convênio.
27. Com o encerramento dos prazos para apresentação de defesa pelos responsáveis, entende-se que o Tribunal deve considerá-los revéis, dando prosseguimento ao processo, nos termos do art. 12, § 3°, da Lei nº 8443/1992.
28. Ao não apresentarem defesa, eles deixaram de produzir prova da regular aplicação dos recursos sob sua responsabilidade, em afronta às normas que impõem aos gestores de recursos públicos a obrigação legal de, sempre que demandados pelos órgãos de controle, apresentar os documentos que demonstrem a correta utilização das verbas públicas, a exemplo do contido no art. 93 do Decreto-Lei 200/1967. 
29. Portanto, ante a inexistência de elementos capazes de elidir as irregularidades apuradas, manifesta-se favoravelmente à condenação dos responsáveis pelo ressarcimento do dano ao erário caracterizado nesta TCE.
30. Ressalte-se que a responsabilidade pela não comprovação da boa e regular aplicação dos recursos recaiu sobre o Sr. Alexandre Warmling Kuehlkamp por ser o signatário do convênio e presidente da entidade à época (peça 2, p. 28, p. 147-149 e p. 152, art. 7º, §§ 1º-2º) . 
31. Contudo, a entidade convenente também responde solidariamente pelo dano, conforme o enunciado da Súmula-TCU nº 286, in verbis:
A pessoa jurídica de direito privado destinatária de transferências voluntárias de recursos federais feitas com vistas à consecução de uma finalidade pública responde solidariamente com seus administradores pelos danos causados ao erário na aplicação desses recursos.
32. Nessa seara, cumpre relembrar a linha de entendimento consolidado do TCU de poder julgar as contas de entidades privadas que tenham dado causa a perda, extravio ou outra irregularidade de que resulte dano ao erário, sob o fundamento do art. 71, inciso II, da Constituição Federal (Acórdão 1523/2016-TCU-Plenário, da relatoria da Ministra Ana Arraes, entre outros) .
CONCLUSÃO
33. Em face da exposição promovida na seção 'Exame Técnico' da instrução em tela, entende-se que o Tribunal deve considerar revéis a União Catarinense dos Estudantes Secundaristas (UCES) e o Sr. Alexandre Warmling Kuehlkamp, dando prosseguimento ao processo, nos termos do art. 12, § 3°, da Lei nº 8443/1992, condenando-os ao ressarcimento do dano ao erário caracterizado nesta TCE.
34. Tendo em vista que não constam dos autos elementos que permitam reconhecer a boa-fé dos responsáveis, sugere-se que suas contas sejam julgadas irregulares, nos termos do art. 202, § 6º, do RI/TCU, imputando-lhes a obrigação de ressarcimento dos débitos atualizados monetariamente e acrescido de juros de mora, nos termos do art. 202, §1º do RI/TCU. 
35. Por fim, faz-se necessário rememorar que as irregularidades aqui tratadas se referem a transferências efetuadas no exercício de 2011. Ou seja, não se completou um prazo igual ou superior a dez anos contado a partir da ocorrência das irregularidades tratadas nesta TCE até a emissão do pronunciamento da Secex-TCE pela citação dos responsáveis, em 17/8/2018 (peças 5-7) , não se consumando a prescrição da pretensão punitiva no âmbito do TCU (Acórdão 1441/2016-TCU-Plenário) . Dessa forma, também será proposto a apenação dos arrolados com a multa prevista no art. 57 da Lei 8.443/1992.
PROPOSTA DE ENCAMINHAMENTO
36. Diante do exposto, submete-se os autos à consideração superior, propondo ao Tribunal: 
a) considerar revéis a União Catarinense dos Estudantes Secundaristas (UCES) e o Sr. Alexandre Warmling Kuehlkamp, dando prosseguimento ao processo, nos termos do art. 12, § 3°, da Lei nº 8.443/1992;
b) com fundamento nos arts. 1º, inciso I, 16, inciso III, alíneas 'b' e 'c', e § 2º da Lei 8.443/1992 c/c os arts. 19 e 23, inciso III, da mesma Lei, e com arts. 1º, inciso I, 209, incisos II e III, e § 5º, 210 e 214, inciso III, do Regimento Interno, julgar irregulares as contas da União Catarinense dos Estudantes Secundaristas (UCES) e do Sr. Alexandre Warmling Kuehlkamp, e condená-los solidariamente ao pagamento das quantias a seguir especificadas, com a fixação do prazo de quinze dias, a contar das notificações, para comprovar, perante o Tribunal (art. 214, inciso III, alínea 'a', do Regimento Interno) , o recolhimento das dívidas aos cofres do Fundo Nacional de Saúde, atualizadas monetariamente e acrescidas dos juros de mora, calculados a partir das datas discriminadas, até a data dos recolhimentos, na forma prevista na legislação em vigor, abatendo-se, na oportunidade, os valores já ressarcidos.
	DATA DA OCORRÊNCIA
	VALOR ORIGINAL (R$) 

	15/06/2011
	165.627,00

Valor atualizado até 07/07/2020 com aplicação de juros: R$ 303.201,58	.
c) aplicar à União Catarinense dos Estudantes Secundaristas (UCES) e ao Sr. Alexandre Warmling Kuehlkamp, individualmente, a multa prevista no art. 57 da Lei 8.443/1992 c/c o art. 267 do Regimento Interno, fixando-lhes o prazo de 15 (quinze) dias, a contar das notificações, para comprovarem, perante o Tribunal (art. 214, inciso III, alínea 'a', do Regimento Interno) , o recolhimento das dívidas aos cofres do Tesouro Nacional, atualizadas monetariamente desde a data do acórdão até a dos efetivos recolhimentos, se forem pagas após o vencimento, na forma da legislação em vigor;
d) autorizar, desde logo, a cobrança judicial das dívidas, caso não atendidas as notificações, nos termos do art. 28, inciso II, da Lei 8.443/92;
e) autorizar, caso requerido e se o processo não tiver sido remetido para cobrança judicial, o parcelamento das dívidas em até 36 (trinta e seis) parcelas mensais e consecutivas, nos termos do art. 26 da Lei 8.443/1992 c/c o art. 217 do RI/TCU, fixando-se o vencimento da primeira parcela em quinze dias, a contar do recebimento da notificação, e os das demais a cada 30 dias, devendo incidir sobre cada valor mensal os correspondentes acréscimos legais, na forma prevista na legislação em vigor, bem como esclarecer ao responsável que, em caso de parcelamento da dívida, a falta de pagamento de qualquer parcela importará no vencimento antecipado do saldo devedor (art. 217, § 2º, do RI/TCU) ;
f) remeter cópia da presente deliberação ao Procurador Chefe da Procuradoria Regional da República no Estado de Santa Catarina, para as providências cabíveis, nos termos do § 3º do art. 16 da Lei 8.443/1992, e ao Fundo Nacional de Saúde, para ciência.".
3.	Enfim, por intermédio do Exmo. Sr. Procurador Sérgio Ricardo Costa Caribé, o MPTCU anuiu, em cota singela (Peça 50) , à referida proposta da unidade técnica.
É o Relatório.

não há.

Procurador Sergio Ricardo Costa Caribé.

TOMADA DE CONTAS ESPECIAL. FUNDO NACIONAL DE SAÚDE. NÃO COMPROVAÇÃO DA BOA E REGULAR APLICAÇÃO DOS RECURSOS FEDERAIS REPASSADOS EM 2011. CITAÇÃO. REVELIA. CONTAS IRREGULARES. DÉBITO. MULTA. COMUNICAÇÃO.

TOMADA DE CONTAS ESPECIAL (TCE)

Secretaria de Controle Externo de Tomada de Contas Especial (Secex-TCE).

Trata-se de tomada de contas especial instaurada pelo Fundo Nacional de Saúde (FNS) em desfavor da União Catarinense dos Estudantes Secundaristas (UCES) , além de Alexandre Warmling Kuehlkamp como então presidente dessa entidade, diante da não comprovação sobre a regularidade dos correspondentes dispêndios em face da ausência de consecução dos objetivos pactuados pelo Convênio nº 1051/2010 (Siafi 749542) destinado à produção e à distribuição de vídeo educacional para as escolas catarinenses,  além da produção e distribuição de cartilhas e cartazes informativos aos estudantes secundaristas, para a prevenção e sensibilização sobre o uso de drogas, a sexualidade e a violência pelo aporte de R$ 165.627,00 em recursos federais e de R$ 14.403,00 em recursos da contrapartida, tendo a vigência do ajuste sido estipulada para o período de 31/12/2010 a 31/12/2011. 
2.	A partir do Relatório de Tomada de Contas Especial n.º 176, de 2016 (peça 1, p. 9-18) , o tomador de contas assinalou a responsabilidade solidária em desfavor da União Catarinense dos Estudantes Secundaristas, além de Alexandre Warmling Kuehlkamp, diante da parcial inexecução do objeto pactuado pelo aludido convênio sob o valor original de R$ 90.057,85.
3.	Todavia, por meio do Parecer Financeiro n.º 5/2017 (peça 1, p. 43-45) , ao reavaliar o débito a partir da ausência da efetiva consecução dos objetivos pactuados, o FNS passou a assinalar a responsabilidade pela integralidade dos recursos federais transferidos sob o valor original de R$ 165.627,00, com os correspondentes rendimentos da aplicação financeira sob o valor de R$ 2.631,98, tendo indicado, no entanto, que o débito apontado no Relatório de Auditoria nº 966/2017 (Peça 1, p. 83-85) corresponderia somente aos recursos federais transferidos. 
4.	No âmbito do TCU, a Secex-TCE promoveu a citação dos aludidos responsáveis para apresentarem as suas alegações de defesa ou recolherem o correspondente débito diante da inexecução dos objetivos pactuados pelo referido convênio.
5.	A despeito, contudo, da regular citação, a União Catarinense dos Estudantes Secundaristas e Alexandre Warmling Kuehlkamp não apresentaram as suas defesas, nem efetuaram, tampouco, o recolhimento do correspondente débito, passando à condição de revéis perante o TCU, nos termos do art. 12, § 3º, da Lei nº 8.443, de 1992. 
6. 	De todo modo, após a análise final do feito, a unidade técnica propôs a irregularidade das contas dos aludidos responsáveis para condená-los ao pagamento do correspondente débito, além de lhes aplicar a multa legal, tendo o Parquet especial anuído a essa proposta.
7.	O TCU pode incorporar o parecer da unidade técnica a estas razões de decidir.
8.	Bem se sabe que, em sintonia, entre outros, com os Acórdãos 1.194/2009 e 3.991/2015, da 1ª Câmara, os Acórdãos 27/2004, 6.235/2013 e 3.223/2017, da 2ª Câmara, e os Acórdãos 11/1997 e 997/2015, do Plenário, a jurisprudência do TCU estaria firmada no sentido da pessoal responsabilidade do gestor pela comprovação da boa e regular aplicação dos recursos federais, submetendo todo aquele que administra os recursos públicos ao dever de demonstrar o correto emprego dos valores federais, nos termos do art. 70, parágrafo único, da Constituição de 1988 e do art. 93 do Decreto-Lei nº 200, de 1967, sem prejuízo de, por analogia à Súmula n.º 286 do TCU, a pessoa jurídica de direito privado também responder como destinatária dos recursos captados, em solidariedade com o seu administrador, pelo dano causado ao erário em face da ausência de efetiva comprovação da boa aplicação desses recursos públicos.
9.	Por esse ângulo, diante da ausência de elementos capazes de demonstrar a boa e regular aplicação dos recursos federais ante a ausência de evidenciação do nexo causal entre os recursos federais aportados e os supostos dispêndios incorridos no Convênio nº  1051/2010, restaria confirmada a presunção legal de dano ao erário pela integralidade dos valores repassados em face do eventual desvio ou desperdício dos respectivos recursos federais, estando adequada a proposta para condenar os referidos responsáveis em débito e em multa.
10.	Não subsistiria, enfim, a eventual prescrição da pretensão punitiva do TCU sobre o presente caso concreto, já que, nos termos do Acórdão 1441/2016-TCU-Plenário, não teria ocorrido o transcurso de mais de dez anos entre a ordem para a realização da citação dos responsáveis, em 17/8/2018 (Peça 7) , e a data fatal para a prestação de contas do ajuste, em 12/7/2012 (Peça 2, p. 25) .
11.	Sem prejuízo, no entanto, do respeito ao entendimento do Tribunal positivado no Acórdão 1441/2016-TCU-Plenário, deve ser reiterada a minha ressalva já registrada em vários outros julgados do TCU no sentido de que, na ausência de lei específica, o TCU não deveria aplicar qualquer prazo prescricional sobre a referida pretensão punitiva ou, então, na pior das hipóteses, o Tribunal deveria aplicar a regra prescricional fixada pela Lei n.º 9.873, de 1999, não só porque ela trata diretamente de prescrição no âmbito do direito administrativo sancionador, mas também porque, entre outras medidas, a aludida lei manda aplicar o prazo prescricional penal, quando a infração administrativa também configure crime, além de determinar expressamente que, diante de ilícito continuado ou permanente, a contagem do prazo deve iniciar a partir da cessação do aludido ilícito.
12.	A despeito, então, de registrar essa minha posição pessoal, o TCU deve pugnar pela aplicação da multa legal em desfavor dos aludidos responsáveis a partir do entendimento fixado pelo aludido Acórdão 1441/2016-TCU-Plenário.
13.	Não subsistiria, de todo modo, a eventual necessidade de promover o retorno do presente processo para buscar a citação de outros eventuais responsáveis, estando esse entendimento, aliás, em plena sintonia com a jurisprudência fixada pelo TCU a partir, por exemplo, dos Acórdãos 4.002/2020 e 5.297/2013, da 2ª Câmara, e dos Acórdãos 1.170/2017 e 1.223/2015, do Plenário, já que a ausência dessa nova citação não resultaria em prejuízo à defesa do atual responsável, não só porque o presente processo já estaria em plenas condições de efetivo julgamento pelo TCU, mas também porque a solidariedade passiva seria legalmente erigida em favor do ente estatal credor, e não das eventuais pessoas privadas devedoras, podendo, se for o caso, o atual condenado ajuizar a superveniente ação regressiva em desfavor de outros eventuais responsáveis supostamente coobrigados.
14.	Não fosse o bastante, como a malsinada irregularidade configuraria a eventual conduta dolosa no sentido de efetivamente assumir o risco de facilitar, permitir ou concorrer para que pessoa física ou jurídica privada incorpore ou utilize rendas, verbas ou valores integrantes do acervo patrimonial da administração pública, sem a observância das formalidades legais ou regulamentares aplicáveis, resultando no eventual ilícito doloso de improbidade administrativa causador do aludido prejuízo ao erário, nos termos, por exemplo, do art. 10, I e II, além do art. 11, VI, da Lei n.º 8.429, de 1992, a eventual prescrição da ação de ressarcimento ao erário também não subsistiria, estando esse entendimento em plena consonância com a jurisprudência fixada pelo STF no bojo do RE 852.475-SP, com o trânsito em julgado a partir de 6/12/2019, diante da Tese de Repercussão Geral n.º 897 no sentido de que "São imprescritíveis as ações de ressarcimento ao erário fundadas na prática de ato doloso tipificado na Lei de Improbidade Administrativa".
15.	O TCU deve julgar irregulares, portanto, as contas dos aludidos responsáveis para condená-los ao pagamento do correspondente débito, além de lhes aplicar a multa prevista no art. 57 da Lei n.º 8.443, de 1992.
Ante o exposto, pugno pela prolação do Acórdão ora submetido a este Colegiado.
TCU, Sala das Sessões, em tagDataSessao.
Ministro-Substituto ANDRÉ LUÍS DE CARVALHO 
Relator